臺灣高等法院臺南分院刑事判決
上　訴　人　臺灣雲林地方法院檢察署檢察官
被　　　告　甲○○
選任辯護人　李建忠　律師
上列上訴人因被告過失致死案件，不服臺灣雲林地方法院92年度
交訴字第33號中華民國93年11月12日第一審判決（起訴案號：臺
灣雲林地方法院檢察署92年度偵字第2609號），提起上訴，本院
判決如下：
    主  文
上訴駁回。
    理  由
一、公訴意旨以：被告甲○○係福麒營造股份有限公司（下稱福
    麒營造公司）桃芝風災１４９線１９Ｋ＋６２０─２０Ｋ＋
    ０００段路基災害修復工程（下稱系爭工程）工地主任，負
    責福麒營造公司承攬施作交通部公路總局第五區養護工程處
    （下稱第五區養工處）發包之系爭工程施作，於工程施作期
    間，並負責該工程施工路段交通安全之維持，該路段交通安
    全措施之設置為其業務，乃從事業務之人。被告原應注意依
    據第五區養護工程處所規劃之上開路段交通維持計劃書及其
    附圖明文規定：在雲林縣１４９線１９Ｋ＋６２０─２０Ｋ
    ＋０００段路基施工路段，為維持原有道路交通，應在該路
    段沿崩塌處路邊由南往北方向設置三道拒馬，並於各個拒馬
    上安置夜間安裝施工警告燈號各乙個後，沿該路段、依適當
    距離擺設相當數量之交通錐至崩塌路段尾處，另於崩塌路段
    尾處所擺設交通錐後再設置一道拒馬，且於該拒馬上加裝夜
    間安裝施工警告燈號乙個，避免造成夜間行車危險，並無不
    能注意之情事，詎被告竟疏未注意上開規定，未在施工處前
    後入口處擺設拒馬並安置夜間安裝施工警告燈號，足以警示
    來車該路段因崩塌致無護欄，亦未擺設相當數量之交通錐，
    令來車以辨識該路段車道狀況，而僅擺設二交通錐，適於九
    十一年十二月二十四日十七時五十分許，被害人曾孟振駕駛
    有機械故障之車牌號碼ＲＧ─０６５７號自小客車，沿上開
    １４９線往樟湖方向行駛，被害人曾孟振之友人林大猶另駕
    駛另一自小客車尾隨於後，於行經１４９線１９Ｋ＋６５０
    處，因該處為一左彎彎道並無路燈照明，加以上開交通安全
    措施設置不足，致被害人曾孟振所駕駛之前揭自小客車左彎
    後未及時回正，於斜切對向車道後，人車自該崩塌處掉落在
    深約七十五公尺處之山谷內，經林大猶發覺上開意外報警處
    理，惟被害人曾孟振仍因顱內出血併血胸，於送醫後不治死
    亡。因認被告涉犯刑法第二百七十六條第二項之業務過失致
    人於死罪嫌等語。
二、公訴人認被告犯上開罪嫌，係以第五區養工處系爭工程「交
    通維持計畫書」、上開路段交通維持計畫書之附圖、工程契
    約附件之設計圖第３４＼３９圖及第３７＼３９圖、現場照
    片六張、證人沈威結、蔡宗博、彭炳福、劉連奇、林大猶於
    偵查中及警訊中之證述、道路交通事故現場調查報告表、臺
    灣南投地方法院檢察署相驗屍體證明書、驗斷書、勘驗筆錄
    、第五區養工處斗南工務段93年6月18日五工斗字第0930003
    332號函、雲林縣道路交通安全聯席會報93年6月21 日雲道
    交執字第093000121號函為證據。
甲、証據能力部分：
 一、按被告以外之人於審判外之陳述，雖不符前四條之規定，
     而經當事人於審判程序同意作為證據，法院審酌該言詞陳
     述或書面陳述作成時之情況，認為適當者，亦得為證據。
     當事人、代理人或辯護人於法院調查證據時，知有第一百
     五十九條第一項不得為證據之情形，而未於言詞辯論終結
     前聲明異議者，視為有前項之同意，刑事訴訟法第一百五
     十九條之五定有明文。
 二、查本院準備程序及審判期日，被告對於証人即證人沈威結
     、蔡宗博、彭炳福、劉連奇、林大猶於偵查中及警訊中之
     證述，均未爭執其等之証據能力，揆之上開規定，自得為
     証據，合先敘明。
乙、實體方面：查：
一、按犯罪事實應依證據認定之，無證據不得認定犯罪事實；又
    不能證明被告犯罪者，應諭知無罪之判決，刑事訴訟法第一
    百五十四條第二項、第三百零一條第一項分別定有明文。而
    事實之認定應憑證據，如未能發現相當證據，或證據不足以
    證明，自不能以推測或擬制之方法，為裁判基礎（最高法院
    四十年台上字第八六號判例參照）。次按刑事訴訟法第一百
    六十一條已於民國九十一年二月八日修正公布，其第一項規
    定：檢察官就被告犯罪事實，應負舉證責任，並指出證明之
    方法。因此，檢察官對於起訴之犯罪事實，應負提出證據及
    說服之實質舉證責任。倘其所提出之證據，不足為被告有罪
    之積極證明，或其指出證明之方法，無從說服法院以形成被
    告有罪之心證，基於無罪推定之原則，自應為被告無罪判決
    之諭知，最高法院九十二年臺上字第一二八號著有判例可參
    。又刑法上之過失，其過失行為與結果間，在客觀上有相當
    因果關係始得成立。所謂相當因果關係，係指依經驗法則，
    綜合行為當時所存在之一切事實，為客觀之事後審查，認為
    在一般情形下，有此環境、有此行為之同一條件，均可發生
    同一之結果者，則該條件即為發生結果之相當條件，行為與
    結果即有相當之因果關係。反之，若在一般情形下，有此同
    一條件存在，而依客觀之審查，認為不必皆發生此結果者，
    則該條件與結果不相當，不過為偶然之事實而已，其行為與
    結果間即無相當因果關係，最高法院七十六年臺上字第一九
    二號亦著有判例可參。
二、檢察官認被告涉有上開業務過失致人於死罪嫌，係以被告依
    系爭工程之交通維持計畫書及其附圖規定，應注意在該肇事
    路段沿崩塌處路邊由南往北方向設置三道拒馬，並於各個拒
    馬上安置夜間施工警告燈號各乙個後，沿該路段、依適當距
    離擺設相當數量之交通錐至崩塌路段尾處，另於崩塌路段尾
    處所擺設交通錐後再設置一道拒馬，且於該拒馬上加裝夜間
    施工警告燈號乙個，以避免造成夜間行車危險, 被告未為裝
    設,應有過失等語。
三、訊據被告甲○○，坦承其為福麒營造公司員工，並為系爭工
    程之工地主任，而該系爭工程為第五區養工處於九十一年十
    月二十一日發包由福麒營造公司所承攬施作，於工程施作期
    間，由其負責該工程施工路段交通安全之維持，交通安全措
    施之設置為其業務，嗣於九十一年十二月二十四日下午五時
    五十分許，被害人曾孟振駕駛車號ＲＧ－○六五七號自小客
    車，沿該１４９線往樟湖方向行駛，行經１４９線１９Ｋ＋
    ６５０公尺處，於切入對向車道後，人車自該系爭工程之崩
    塌處掉落山谷，經送醫不治死亡，而車禍當時該崩塌處之前
    後缺口並未擺設拒馬及夜間警示燈，亦尚未進行實際施工等
    事實，惟堅決否認有何過失責任，辯稱：該交通維持計畫書
    所附之「交通安全措施佈置示意圖」（見丙○○○○九十二
    年度偵字第二六○九號卷第三二頁）是指實際在施工區段○
    ○道路施工時，所應設置的交通安全措施，而本件發生車禍
    的崩塌處還沒有施工，並無依該附圖擺設交通安全措施的義
    務等語。
四、查：
  1.被告就本件肇事車禍崩塌處之安全設施，有無應注意之義務
    ？
    (1)被告是否應依交通維持計畫書之附圖「交通安全措施佈置
      示意圖」於肇事車禍崩塌處佈置如該圖所示之交通安全設
      施？
      本件系爭工程之交通維持計畫書為發包單位第五區養工
        處與承包單位福麒營造公司依據系爭工程之工程契約第
        四點第九項及交通部公路局編印之「交通、安衛、環保
        施工說明書」，由雙方所簽定，此有該交通維持計畫書
        、工程契約及「交通、安衛、環保施工說明書」等在卷
        可佐，是該交通維持計畫書之內容自屬系爭工程契約之
        一部分。故縱使該交通維持計畫書之附圖「交通安全措
        施佈置示意圖」係引用自臺灣省道路交通安全督導會報
        印製之「道路交通標誌標線號誌設置規則」或台北市區
        道路施工交通安全設施須知之制式圖例，但因該圖已成
        為系爭工程契約之內容，承包單位福麒營造公司自有依
        該約履行之義務。是本件首應究明者，即本件交通維持
        計畫書之附圖「交通安全措施佈置示意圖」是於實際施
        工處才須設置，還是被告所受僱之福麒營造公司承包系
        爭工程之範圍內，現在或即將施工之處，均須依該附圖
        設置交通安全措施？
      證人劉連奇於原審審理時到庭具結證稱：本件交通維持
        計畫書是我所製作的，該交通安全維持計畫，公路局規
        定要獨立出來，而交通安全措施佈置示意圖，是因為在
        施工區段，我們有佔用馬路施工，路很窄，我們的機具
        、設備擺在該處，會影響行車，就是為了要讓車輛通行
        沒有障礙，至於沒有施工的區段，交通維持計畫書上並
        沒有敘述到要做何種交通安全措施，我們只有擇要擺放
        反光交通錐，而本件車禍發生當時，該十九Ｋ＋六五○
        崩塌處尚未施工等語（見原審卷84-93頁），已證稱該
        「交通安全措施佈置示意圖」乃係針對施工區段所擬定
        之交通維持計畫，尚未施工之區段則無該示意圖之適用
        。
      經檢視該「交通安全措施佈置示意圖」之內容，該圖上
        之工作區段必須以圍籬與道路區隔，且已占用到通行道
        路施工，必須擺置警告標誌，令車輛改道行駛，並於該
        工作區段前後方設置旗手，指揮交通。復依該交通維持
        計畫書「貳、交通維持」、「二、交通維持管理」之(2)
        及(6)分別規定「施工作業佔用車道時，設置移動式交通
        維持設施如交通（錐）、鋁質活動拒馬、支架式警告燈
        ，施工時間內派人指揮交通」、「每日施工前先行完成
        交通維持設施之設置始可進行後續作業，於工程結束機
        具設備撤除後，即將交通設施撤除」。由上述圖文二者
        觀之，該交通維持計畫書及「交通安全措施佈置示意圖
        」均是針對承包單位施工時有妨害道路交通情形所為之
        規範，是否可適用於本件尚未實際施工之肇事崩塌處，
        即非無疑。
      又該「交通安全措施佈置示意圖」係引用自交通部及內
        政部所會銜發布之「道路交通標誌標線號誌設置規則」
        第一百四十五條第二項第二款圖例，而該條第一項規定
        ：「道路因施工、養護或其他情況致交通受阻，應視需
        要設置各種標誌或拒馬、交通錐等，夜間應有反光或施
        工警告燈號，必要時並應使用號誌或派旗手管制交通」
        、第二項規定「前項各種交通管制設施，施工單位應於
        道路施工前，依施工狀況審慎規劃，俟裝設完成後，始
        得動工。其佈設圖例如左：．．．二、用於視距不良之
        雙車道路段，其中一向行車路面阻斷者。．．．」（參
        閱83年6月23日交通部交路發字第83112號令、內政部
        台內警字第8305969號令會銜修正發布之該設置規則
        ），由本件「交通安全措施佈置示意圖」之引用來源，
        更可證明該交通維持計畫書之附圖只是規範承包單位因
        施工、養護或其他情況有使交通受阻時，所必須設置之
        交通安全措施。
      本件肇事車輛之掉落處，是因該處路基掏空，導致道路
        邊緣崩塌及路旁護欄損壞，然該道路之雙向車道，並未
        因此受阻，仍可正常通行，有現場照片在卷可參（見南
        投地檢署91年度相字第586號卷第10頁、丙○○○○92
        年度相字第69號卷第44頁上方、第46頁下方、第48頁上
        方），顯與上開「交通安全措施佈置示意圖」所指之情
        形不同。
      綜上各點所述，本件交通維持計畫書及其附圖「交通安
        全措施佈置示意圖」，應係針對承包單位施作工程時，
        有佔用道路致妨害通行時，所必須佈置之交通安全措施
        。對於本件肇事車輛掉落之崩塌處，因尚未實際施作工
        程，即無該附圖之適用。是檢察官認被告應依該「交通
        安全措施佈置示意圖」負有佈置相關交通安全措施之義
        務，並非可採。
    (2)被告就本件肇事車禍崩塌處，有無設置警告標誌或安全設
      施之注意義務？
      本件肇事車禍崩塌處是因為桃芝風災侵襲，導致道路之
        路基坍方所造成，而於該道路之路基坍方時，公路主管
        機關即有樹立相關警告標誌或設置交通安全設施，以提
        醒過往車輛及避免意外發生之義務。嗣經公路主管機關
        將本件系爭工程發包予福麒營造公司施作，該公司所負
        之義務則端視其公司與發包單位第五區養工處所簽訂之
        工程契約內容。故就本件肇事車禍崩塌處，被告是否負
        有設置相關警告標誌或安全設施之注意義務，即須視福
        麒營造公司與第五區養工處所簽訂之工程契約是否就此
        部分事項有所約定。
      依系爭工程之工程契約四、（九）規定，「交通、安衛
        、環保施工說明書（詳如本局《指交通部公路總局》八
        十八年七月編印版本）」為系爭工程契約之附件，有該
        工程契約在卷可稽，並為被告所不爭執，則該附件內容
        自屬系爭工程契約之內容一部分。而該「交通、安衛、
        環保施工說明書」第貳章「交通維持施工說明書」第８
        點「緊急狀況」明文規定：「承包商若遇緊急狀況，如
        坍方、地層下陷、淹水、車禍或火災等，應即於該路段
        前設置有關安全設施（如警告標誌、警告燈號等），以
        警告行車，必要時得派人管制交通，並立即通報工程司
        及相關單位會同勘查處理」，則福麒營造公司承包本件
        系爭工程後，被告既擔任該公司之現場工地主任，就本
        件肇事車禍崩塌處，自應如同上述坍方之緊急狀況，注
        意設置有關安全設施，而考量該崩塌之路段為山區○○
        ○路燈，夜間行車具有相當危險性，為警告行車，被告
        即應設置警告標誌或擺設夜間警示燈等設施。是被告就
        本件肇事車禍掉落處之路段前方，自應注意設置警告標
        誌或擺設夜間警示燈等安全設施。
  2.被告就上開應注意之義務，是否能注意？
    本件系爭工程係第五區養工處於91年10月21日發包由福麒營
    造公司承作，工程期限則自91年11月20日起至92年4月18日
    止，有系爭工程契約在卷可參，並經被告於警訊及偵查中供
    述明確，可信屬實。而警告標誌、夜間警示燈等交通安全設
    施需費不高，訂製或購買均容易，被告所任職之福麒營造公
    司專門從事營造事業，上開交通安全設施更是常見，然被告
    自91年11月20日起開工，至本件車禍發生之同年月24日止，
    已相隔一個月餘，期間並非短暫，依常情而言，被告並無不
    能注意之情事。
  3.被告就上開應注意之義務，是否有疏於注意之情形？
    (1)消防隊人員即證人沈威結於偵查中已證稱：「（問：你到
      達現場時有無看到三角圓錐？）有看一個三角錐，另有看
      到警界線應是警察到達時拉著，另並沒有看到警示燈」．
      ．．「（問：有無發現警示錐被撞落在山谷下？）沒有」
      、「（問：有無看到山坡的坡度上有警示錐《提示相片》
      ？）我沒有注意到」等語（見丙○○○○上開相驗卷第72
      頁）；另前往現場處理之警員即證人蔡宗博於檢察官勘驗
      現場時先陳稱：其前往現場處理時，路段上有擺一個三角
      錐警示（見丙○○○○上開相驗卷第33頁背面）。嗣其於
      偵查中亦證述：「（問：本件事故是你到現場處理？）是
      的。我到達時有消防隊。斗南刑事組，我在救難時現場有
      民眾」、「（問：你到達時有看到警示燈？）有看到二個
      警示錐，沒有警示燈。安全線是後來才拉起來的」等語（
      見丙○○○○上開相驗卷第91頁）。復參以被告及告訴人
      所提出之現場照片（見丙○○○○上開相驗卷第44頁、第
      49頁），確有一個反光三角錐掉落山坡之情形。則車禍肇
      事之崩塌處，當時確有擺放二個反光三角錐應可認定。
    (2)被告於警訊中供稱：在91年11月20日系爭工程施工時，即
      在事故地點往桶頭方向前二百公尺處，設有「單線行車」
      警告標誌，左右兩側皆有，在前三百公尺處，則有「道路
      施工」警告標誌，另在前一公里處（十八Ｋ＋六○○）左
      右，兩側亦設有「道路施工」之警告標誌等語（見丙○○
      ○○上開相驗卷第6頁），而此有被告提出之照片在卷可
      佐（見丙○○○○上開相驗卷第18、21、26頁），應可採
      信。可見被告於前開肇事路段，已設置有警告標誌，亦可
      認定。
    (3)本件被告及告訴人乙○○所提出之上開現場反光三角錐照
      片，其旁雖有類似警示燈之物（見丙○○○○上開相驗卷
      第44頁、第49頁），然依車禍當時肇事現場之照片（見南
      投地檢署上開相驗卷第8-10頁），現場並無警示燈之作用
      ，業經證人沈威結及蔡宗博證述如前，顯見肇事現場縱有
      警示燈之設置，亦未發生閃光警示之作用；又被告及辯護
      人於原審審理時對於肇事之崩塌處前後方，未設置夜間警
      示燈一情並不爭執（見原審72頁），可認被告就該肇事崩
      塌處之夜間警示燈設置義務有疏於注意之情形。
    (4)綜上所述，本件被告就肇事現場崩塌處未設置夜間警示燈
      ，即屬有過失。
  4.被告之過失與被害人曾孟振之掉落山谷間，是否有相當因果
    關係？
    (1)被害人曾孟振所行駛之車道乃屬靠山邊之內側爬坡車道，
      然曾孟振卻斜切入對向車道後掉落道路崩塌處，而曾孟振
      所肇事崩塌路段為一禁止超車、跨越之雙黃線，可期待一
      般人駕車行經該路段均行駛於己方車道，不致於超越雙黃
      線而侵入對向車道內，而曾孟振卻侵入對方車道，且掉落
      崩塌處，故其發生事故之原因應係曾孟振未依道路規定駕
      駛，如曾孟振依道路標線行駛，則雖對向車車道有本件之
      缺口，亦與曾孟振遵行方向無關，是被害人曾孟振駕車掉
      落對向車道旁之山谷，應係偶然之車輛故障或其本身操控
      失當所導致，在一般情形下，雖對向車道有所崩塌，依客
      觀審查結果，不必然皆會發生車輛衝入對向車道墜落之結
      果，則依上開最高法院七十六年台上字第一九二號判例意
      旨，即難認被害人曾孟振之駕車掉落山谷致死與被告之上
      述過失間，有相當因果關係之存在。故被告對本件被害人
      曾孟振之死亡結果自無業務過失致人於死之刑事責任可言
      。
    (2)證人林大猶雖證述被害人曾孟振因車輛之方向盤故障才以
      電話請託證人林大猶前往樟湖搭載被害人返家，而告訴人
      乙○○於檢察官相驗時亦陳稱：他（指曾孟振）大約在上
      個月有跟我提到車子有問題，但是我不清楚實際狀況等語
      （見南投地檢署上述相驗卷第十七頁背面），惟經本院送
      請社團法人中華民國消費者保護協會鑑定結果，該車方向
      系統齒條、拉桿、三角架、煞車系統、避震系統都完好無
      瑕疵，屬於正常狀況事故非車輛零件有瑕疵。及該車方向
      系統正常，零件無瑕疵與車禍無關。有該協會94年9月30
      日汽消建字第94041號函附本院卷可憑, 故本件車禍尚不
      能證明GR0657車輛在車禍前有產生機械故障所造成。證人
      林大猶所稱被害人車輛故障, 尚查無實據。
五、本件車禍經送請台灣省嘉雲南區車輛行車事故鑑定委員會鑑
    定結果認：一、曾孟振駕駛自小客車夜間行經彎道劃有分向
    限制路段，不明原因操控失當駛入來車道墜落山谷，為肇
    事原因。二、施工單位無肇事因素。有該鑑定委員會92年11
    月21日嘉鑑字第921311號函附之鑑定意見書在卷可稽，嗣復
    經送請台灣省車輛行車事故覆議鑑定委員會覆議結果亦照原
    鑑定意見有該鑑定委員會93年2月20日府覆議字第9211526
    號函附卷可參。足見上開鑑定機關均同認被告於本件車禍中
    並無過失責任。
六、此外又查無其他任何積極之證據，足認被告有上述犯行，因
    此原審以不能證明被告犯罪而諭知無罪之判決，核無不合，
    檢察官上訴意旨，仍執前詞，指摘原判決不當，非有理由，
    應予駁回。
據上論結，應依刑事訴訟法第368條，判決如主文。
本案經檢察官趙中岳到庭執行職務。
中　　華　　民　　國　　94　　年　　12　　月　　14　　日
                  刑事第三庭    審判長法　官  陳義仲
                                      法　官  宋明蒼
                                      法　官  楊子莊
以上正本證明與原本無異。
檢察官如不服本判決應於收受本判決後十日內向本院提出上訴書
，其未敘述上訴理由者並得於提起上訴後十日內向本院補提理由
書。
　　　　　　　　　　　　　　　　　　　書記官  王全龍
中　　華　　民　　國　　94　　年　　12　　月　　19　　日
